臺灣屏東地方法院刑事判決　　　　　　　 95年度訴字第294號
公　訴　人　臺灣屏東地方法院檢察署檢察官
被　　　告　己○○
選任辯護人　林榮和律師
上列被告因詐欺等案件，經檢察官提起公訴（94年度偵字第4377
號），本院判決如下：
    主  文
己○○行使變造公文書，足以生損害於公眾及他人，處有期徒刑
壹年；又行使變造公文書，足以生損害於公眾及他人，處有期徒
刑壹年，應執行有期徒刑壹年陸月。
    事  實
一、己○○明知其並未承租坐落屏東縣萬巒鄉○○○段180 之94
    5 地號國有土地，亦無其他合法占有權源，因甲○○有意向
    其購買該地號內土地之使用權，竟意圖為自己不法之所有，
    並基於行使變造公文書之犯意，於民國91年3 月初某日（起
    訴書記載為91年3 月19日），在屏東縣萬巒鄉○○村○○路
    41之16號清水農場內，將屏東縣政府84年7 月3 日84屏府地
    用字第103474號函之主旨部分：「查台端（按指己○○之妻
    黃惠儂）使用本府經管座落萬巒鄉○○○段一八○－九四五
    、一八○－一五○號面積○．一五三六、○．一六七七公頃
    之省有耕地，茲以台端並無租賃關係而純屬無權占用，請即
    排除占用，恢復原狀返還土地，嗣後並不得擅自占用，否則
    以竊占公地論處，移送法辦，希勿自誤，請查照。」刪改變
    造為：「查台端使用本府經管座落萬巒鄉○○○段一八○－
    九四五、一八○－一五○號面積○．一五三六、○．一六七
    七公頃之省有耕地，茲以台端並有租賃關係而純屬有權占用
    ，」且將該變造後之公文書加以影印，行使影本持以供甲○○閱覽，足生損害於屏東縣政府所發公文之公信力及甲○○
    之權益，並致甲○○陷於錯誤，以為己○○有權占用該地號
    土地，而同意以新臺幣（下同）35萬元之代價購買該地號內
    土地50坪之使用權，己○○復利用不知情之黃惠儂於91年3
    月19日，在上開清水農場內與甲○○簽訂「公有土地轉讓合
    約書」，完成簽約手續，而詐得甲○○交付之價金35萬元。
    又己○○因出售如附表所示坐落屏東縣萬巒鄉○○○段180-
    946 地號內土地之使用權予乙○○、甲○○、丙○○、戊○○、丁○○等人，乙○○等人為向財政部國有財產局臺灣南
    區辦事處辦理承租事宜，對其占用該180-946 地號土地之權
    源有所懷疑，竟另基於行使變造公文書之犯意，於93年7 月
    初某日（起訴書誤載為91年間），在上開清水農場內，將屏
    東縣政府84年5 月15日84屏府地用第73787 號函之主旨部分
    ：「查台端（按指黃惠儂）使用本府經管座落萬巒鄉○○○
    段一八○－九四七、一八○－九四六、一八○－一號面積○
    ．○○九一、○．一九一○、○．○八○三公頃之省有耕地
    ，茲以台端並無租賃關係而純屬無權占用，請即排除占用，
    恢復原狀返還土地，嗣後並不得擅自占用，否則以竊占公地
    論處，移送法辦，希勿自誤，請查照。」刪改變造為：「查
    台端使用本府經管座落萬巒鄉○○○段一八○－九四七、一
    八○－九四六、一八○－一號面積○．○○九一、○．一九
    一○、○．○八○三公頃之省有耕地，茲以台端並有租賃關
    係而純屬有權占用，」且將該變造後之公文書加以影印，於
    93年7 月5 日（起訴書誤載為92年10月17日），在屏東縣潮
    州鎮○○○路31號涂德和代書事務所（起訴書誤載為屏東縣
    萬巒鄉○○村○○路41之16號），行使影本持交乙○○閱覽
    並再影印1 份交付乙○○，足生損害於屏東縣政府所發公文
    之公信力及乙○○之權益。嗣因乙○○等人於93年11月5 日
    向屏東縣政府查詢，發覺上開公文之內容有經過刪改之虞，
    始查悉上情。
二、案經被害人甲○○、乙○○訴請臺灣屏東地方法院檢察署檢
    察官偵查起訴。
    理  由
壹、程序方面：
一、按被告以外之人，於審判外之言詞或書面陳述，除法律有規
  　定者外，不得作為證據，刑事訴訟法第159 條第1 項定有明
    文。被告以外之人（包括證人、鑑定人、告訴人、被害人及
    共同被告等）於審判外之言詞或書面陳述，為所謂傳聞證據
    。由於傳聞證據有悖於法院直接審理及言詞審理之精神，妨
    礙當事人之反對詰問權，影響程序正義之實現，除法律有規
    定者（例如同法第159 條第2 項、第159 條之1 至第第159
    條之5 、第206 條等）外，原則上不具證據能力。又被告以
    外之人於檢察事務官、司法警察官或司法警察調查中所為之
    陳述，與審判中不符時，其先前之陳述，具有較可信之特別
    情況，且為證明犯罪事實存否所必要者，得為證據，同法第
    159條之2 亦有明文。
二、本件告訴人甲○○、乙○○、丁○○及證人戴英花、涂德和
    、王麗娟暨偵查中共同被告黃惠儂於檢察事務官調查中所為
    之陳述，本屬傳聞證據，且戴英花、涂德和、王麗娟、黃惠
    儂均未於本院審理時出庭為陳述，甲○○、乙○○、丁○○
    於本院審理時所為供述經核與其等於檢察事務官調查中之陳
    述一致，均不符合刑事訴訟法第159 條之2 之規定，揆諸前
    開說明，其等於檢察事務官調查中所為之陳述自均不具有證
    據能力。
貳、實體方面：
一、訊據被告己○○固坦承有前揭變造及行使變造公文書之事實
    ，惟矢口否認有何偽造文書及詐欺取財犯行，辯稱：伊變造
    及行使變造公文書，並未對甲○○、乙○○或公眾造成損害
    ，且伊出示變造之公文書影本，僅在讓甲○○相信伊有權占
    用上開180-945 地號土地，嗣後甲○○亦已因伊之讓售而合
    法承租該地號內之土地，自難謂伊應負何偽造文書或詐欺取
    財罪責云云，惟查：
(一)、被告已坦承有前揭變造及行使變造公文書之事實，核與證人
    甲○○、乙○○於本院審理時證述之情節相符，並有變造之
    屏東縣政府84年7 月3 日84屏府地用字第103474號、84年5
    月15日84屏府地用字第73787 號函影本及原函稿在卷可稽。
    又影本與原本可有相同之效果，如將原本予以影印後，將影
    本之部分內容竄改，重加影印，其與無制作權人將其原本竄
    改，作另一表示其意思者無異，應成立變造文書罪（最高法
    院73年台上字第3885號判例參照）。被告將前揭屏東縣政府
    函（公文書）內「並無租賃關係而純屬無權占用」之記載，
    改為「並『有』租賃關係而純屬『有』權占用」，並將以下
    「請即排除占用，恢復原狀返還土地，嗣後並不得擅自占用
    ，否則以竊占公地論處，移送法辦，希勿自誤，請查照。」
    等語刪除，變造前後其內容大相逕庭，使無權占用變為有權
    占用，除侵害社會公共之信用外，並侵害屏東縣政府之文書
    制作權，當然足生損害於公眾，且其以變造之影本持向甲○○、乙○○行使，主張其妻黃惠儂有權占用，亦可令擬向其
    購地之甲○○及已向其購地之乙○○誤信為真，而影響其等
    之意思決定（例如決定是否購買、是否撤銷或解除契約），
    自亦足生損害於甲○○及乙○○之權益。何況，刑法偽造文
    書罪，以偽造或變造之文書有足生損害於公眾或他人之危險
    即行成立，並不以實際發生損害之事實為要件，被告徒以其
    變造及行使變造公文書未對甲○○、乙○○或公眾造成損害
    ，即謂其毋須負偽造文書罪責云云，顯無足取。
(二)、被告於91年3 月初某日，將前述變造之屏東縣政府84屏府地
    用字第103474號函影本持以供甲○○閱覽，致甲○○陷於錯
    誤，以為被告有權占用該180-945 地號國有土地，被告復於
    91年3 月19日由不知情之其妻黃惠儂出面與甲○○簽訂公有
    土地轉讓合約書，由甲○○以35萬元之代價購買該180-945
    地號內50坪土地之使用權，並向被告付清全部價金等情，業
    經證人甲○○於本院審理時證稱明白，並有公有土地轉讓合
    約書在卷可憑。又該合約書內雖記載：「合約之標的物係屬
    國有土地，乙方（按指黃惠儂）尚未合法承租或取得公地放
    領權，日後如乙方取得上述權利或法令修改甲方（按指甲○○）得以取得權利時，乙方應無條件提供資料或協助甲方取
    得權利」等詞，然被告或其妻黃惠儂占用該土地，並非其等
    即為有權占用，反之，其等實係無權占用，而有權占用乃有
    合法權源，得執以對抗土地所有權人，無權占用則否，兩者
    所受法律上之保護相去甚遠，被告行使前述變造之屏東縣政
    府函影本，令甲○○誤信其為有權占用，而非無權占用，並
    進而與被告完成土地使用權之買賣而支付價金，被告有不法
    所有之意圖，並有詐術之施用，應成立詐欺取財罪，了無疑
    義。此不因甲○○嗣後以無權占用者之身分，向財政部國有
    財產局臺灣南區辦事處租得該地號內之土地而有差異，蓋甲○○既無合法之占有權源，財政部國有財產局臺灣南區辦事
    處倘不出租，執意請求甲○○返還土地，則甲○○勢將因此
    而蒙受損失。
(三)、綜上所述，被告否認犯罪，所辯無非事後卸責之詞，委無可
    採，本件事證已臻明確，被告犯行洵堪認定。
二、按行為後法律有變更者，適用行為時之法律。但行為後之法
    律有利於行為人者，適用最有利於行為人之法律。修正後刑
    法第2 條第1 項定有明文。茲因本件論罪科刑所適用之刑法
    於94年2 月2 日修正公布，95年7 月1 日施行，被告行為後
    刑法法律有變更，爰比較新舊法如下：
(一)、法定刑罰金部分：按修正前刑法第33條第5 款規定：「罰金
    ：一元以上。」修正後改為：「罰金：新臺幣一千元以上，
    以百元計算之。」比較新舊法，本件關於刑法第339 條第1
    項法定刑罰金部分，以適用修正前之規定較有利於被告。
(二)、牽連犯部分：被告行為後，刑法第55條牽連犯之規定業已刪
    除，此雖非犯罪構成要件之變更，但已影響刑罰之法律效果
    ，自屬法律有變更。本件被告觸犯行使變造公文書、詐欺取
    財二罪（甲○○部分），本僅有犯後一罪名之故意，惟其方
    法行為另犯前一罪名，此二罪之間，在客觀上即通常觀念上
    ，足認有方法與目的之牽連關係，依修正前刑法第55條之規
    定，本得適用牽連犯之規定從一重處斷，依新法則應併合處
    罰，比較新舊法，自以適用修正前之規定較有利於被告。
(三)、定應執行刑部分：按修正前刑法第51第5 款規定：「宣告多
    數有期徒刑者，於各刑中之最長期以上，各刑合併之刑期以
    下，定其刑期。但不得逾二十年。」修正後改為：「宣告多
    數有期徒刑者，於各刑中之最長期以上，各刑合併之刑期以
    下，定其刑期。但不得逾三十年。」比較新舊法，本件關於
    定應執行刑部分，亦以適用修正前之規定較有利於被告。
(四)、綜上比較結果，本件被告行為後變更之刑法法律對其並非較
    為有利，則本件自應適用被告行為時刑法之規定。
三、查被告意圖為自己不法之所有，施用詐術，向甲○○行使變
    造之屏東縣政府函影本，足生損害於屏東縣政府所發公文之
    公信力及邱秀英之權益，並致甲○○陷於錯誤，而購買土地
    使用權交付價金35萬元，核其所為，係犯刑法第216 條、第
    211 條之行使變造公文書罪及修正前刑法第339 條第1 項之
    詐欺取財罪。被告變造公文書復持以行使，其變造公文書之
    低度行為應為行使之高度行為所吸收，不另論罪。被告利用
    不知情之黃惠儂詐欺取財部分，為間接正犯。所犯上開二罪
    有方法目的之牽連關係，應依牽連犯之規定，從一重之行使
    變造公文書罪處斷。又被告向乙○○行使變造之屏東縣政府
    函影本，足生損害於屏東縣政府所發公文之公信力及乙○○
    之權益，核其所為，係犯刑法第216 條、第211 條之行使變
    造公文書罪。此部分被告變造公文書復持以行使，其變造公
    文書之低度行為亦應為行使之高度行為所吸收，不另論罪。
    被告所犯上開二行使變造公文書罪，時間相距逾2 年，且後
    一行使變造公文書罪，係起於乙○○等人對其占有權源有所
    懷疑，二者犯意各別，行為互異，應予分論併罰，尚難謂係
    基於概括之犯意，而依連續犯之規定論一罪。爰審酌並無前
    科，素行良好，及其行使變造公文書所生之危害與所詐得財
    物之多寡，暨其於犯罪後否認犯行，難謂已有悔改之意等一
    切情狀，分別量處如主文所示之刑，並定其應執行之刑，以
    示懲儆。
四、公訴意旨另以：被告明知坐落屏東縣萬巒鄉○○○段180-94
    6 地號土地係國有土地，且其與政府間並無任何耕地租賃關
    係存在，竟意圖為自己不法之所有，以影印原本再加以變造
    之方式，將屏東縣政府84屏府地用字第73787 號函之主旨部
    分「台端並無租賃關係而純屬無權占用」，變造為「台端並
    『有』租賃關係」而純屬『有』權占用」，且將該主旨後半
    段「請即排除占用，恢復原狀返還土地，嗣後並不得擅自占
    用」等語予以變造隱匿，而於如附表編號1 、2 、4 、5 所
    示時地，分別持該變造之公文書影本，向甲○○、丙○○、
    戊○○、丁○○等人訛稱已取得合法之土地使用權，願讓售
    將該國有土地之使用權，並於如附表編號3 所示之時、地，
    向乙○○作相同之表示，致甲○○等5 人陷於錯誤，而分別
    與被告之妻黃惠儂簽訂公有土地轉讓合約書，並交付如附表
    所示之金錢及本票，因認此部分被告亦涉有刑法第216 條、
    第211 條之行使變造公文書及刑法第339 條第1 項之詐欺取
    財罪嫌云云。惟查：
(一)、證人甲○○於本院審理時證稱：「（問：92年10月15日第二
    份合約簽訂之前被告是否給你看縣政府公文？）沒有‧‧‧
    ‧（問：為何分兩次買？）我陪丙○○的太太去見老闆（指
    被告）我說我沒有錢，他說你先暫時這樣，以後有人買時，
    再賣給人家‧‧‧‧第二次買是被告鼓勵我買的」；證人乙○○於本院審理時證稱：「我聽到同村的人有買這個地，我
    本身也想買，我自己去找被告，被告說前面其他人都有簽約
    ，都有給錢，我想沒有問題，所以我就跟他簽約‧‧‧‧（
    問：被告是否拿縣政府的公文給你看？）簽約之前及簽約時
    沒有看」；證人戊○○於本院審理時證稱：「（問：被告是
    否拿縣政府公文給你看？）我不識字，大部分是我老婆在處
    理，人家說好，我就這樣簽了‧‧‧‧可能有，我不識字，
    我太太陪我去，是簽約時拿給我們看的，地點在清水農場」
    ；證人丁○○於本院審理時證稱：「當時我太太說那個土地
    不錯，我跟我太太說地有沒有問題，我太太說沒有問題，別
    人都簽了，我就簽了‧‧‧‧契約書第四條部分我看了之後
    覺得有懷疑，我沒有問被告，我相信我太太說土地沒有問題
    。他（指被告）沒有出示縣政府公文」各等語。證人甲○○
    、丁○○證稱被告並未向其等行使該變造之屏東縣政府函，
    證人戊○○則不能肯定被告曾向其行使變造之屏東縣政府函
    ，此外，丙○○已於95年2 月23日死亡，有戶籍謄本附於本
    院卷內可稽，其未曾於偵、審中提及被告有向其行使變造之
    屏東縣政府函之情事，且亦無證據足以證明被告曾向其行使
    ，則自難遽認被告果有公訴人所指於如附表編號1 、2 、4
    、5 所示時地，向甲○○、丙○○、戊○○及丁○○行使變
    造公文書之情事，而應以行使變造公文書罪名相繩。至被告
    向乙○○行使變造之屏東縣政府函部分，其時間為93年7 月
    5 日，地點在屏東縣潮州鎮○○○路31號涂德和代書事務所
    ，已據前述，並已為被告有罪之判決，此處所指公訴人認被
    告另涉行使變造公文書罪嫌，並不包括該一部分，應予敘明
    。
(二)、被告就坐落屏東縣萬巒鄉○○○段180-946 地號土地，與甲○○、丙○○、乙○○、戊○○、丁○○買賣土地使用權，
    並未於簽約前或簽約時以變造之屏東縣政府函供其等閱覽，
    而與前述甲○○購買180-945 地號土地使用權之情形不同，
    則被告自無行使變造之公文書施詐可言。又此部分被告由其
    妻黃惠儂與甲○○、丙○○、乙○○、戊○○、丁○○簽訂
    之公有土地轉讓合約書內均記載：「合約之標的物係屬國有
    土地，乙方（指黃惠儂）尚未合法承租或取得公地放領權，
    日後如乙方取得上述權利或法令修改甲方得以取得權利時，
    乙方應無條件提供資料或協助甲方取得權利」等語，已明言
    被告方面並未合法承租，亦未有因公地放領而取得土地所有
    權之權利，實與表明其占有該土地並無合法權源無異。再稽
    之一般買賣，載明書面者恆較口頭上之陳述為謹慎，而為買
    賣雙方所重視，且口頭上之陳述每易因語意不清或表達方式
    不同而被誤解，上開公有土地轉讓合約書既有「尚未合法承
    租或取得公地放領權」之記載，則縱使甲○○等人在與被告
    接洽或磋商過程獲得與此不同之認知，亦難遽謂被告施用詐
    術使其等陷於錯誤，而應繩以詐欺取財罪名。
(三)、依上所述，此部分尚難謂被告應成立行使變造公文書及詐欺
    取財罪名，但因公訴人認為此部分與前述被告經判決有罪之
    行使變造公文書及詐欺取財犯行間，有牽連犯之裁判上一罪
    關係，爰不另為無罪之諭知。
據上論斷，應依刑事訴訟法第299 條第1 項前段，刑法第2 條第
1 項前段、第216 條、第211 條、修正前刑法第339 條第1 項、
第55條、第51條第5 款，罰金罰鍰提高標準條例第1 條前段，判
決如主文。
本案經檢察官林吉泉到庭執行職務。
中　　華　　民　　國　　96　　年　　5 　　月　　15　　日
                  刑事第三庭    審判長法  官   吳永宋
                                      法  官   趙家光
                                      法  官   春生
以上正本證明與原本無異。
如不服本判決應於收受本判決送達後10日內向本院提出上訴書狀
，其未敘述上訴理由者，並得於提起上訴後10日內向本院補提理
由書狀（均須按他造當事人之人數附繕本），「切勿逕送上級法
院」。
中　　華　　民　　國　　96　　年　　5 　　月　　15　　日
                                      書記官  唐淑嫻
附錄本案論罪科刑法條：
刑法第211條：
偽造、變造公文書，足以生損害於公眾或他人者，處1 年以上7
年以下有期徒刑。
刑法第216條：
行使第 210 條至第 215 條之文書者，依偽造、變造文書或登載
不實事項或使登載不實事項之規定處斷。
刑法第339條第1項：
意圖為自己或第三人不法之所有，以詐術使人將本人或第三人之
物交付者，處5 年以下有期徒刑、拘役或科或併科1 千元以下罰
金。
附表：
┌──┬──────┬──────────┬───┬─────────┬────────┐
│編號│ 時     間  │  地            點  │被害人│ 買賣使用權之土地 │ 詐 得 之 財 物 │
├──┼──────┼──────────┼───┼─────────┼────────┤
│ 1  │92年10月15日│屏東縣潮州鎮○○○路│甲○○│坐落屏東縣萬巒鄉五│現金新臺幣（下同│
│    │            │31號或屏東縣萬巒鄉○○      ○○○段180-946 地號│）1萬 元及面額共│
│    │            │德村成志路41之16號  │      │內土地50坪        │34萬元之本票7 紙│
│    │            │                    │      │                  │                │
├──┼──────┼──────────┼───┼─────────┼────────┤
│ 2  │92年10月15日│同上                │丙○○│同上地號內土地50坪│現金36萬5 千元  │
├──┼──────┼──────────┼───┼─────────┼────────┤
│ 3  │92年10月17日│屏東縣萬巒鄉成德村成│乙○○│同上地號內土地70坪│現金26萬元及面額│
│    │            │志路41之16號        │      │                  │共25萬元之本票2 │
│    │            │                    │      │                  │紙              │
├──┼──────┼──────────┼───┼─────────┼────────┤
│ 4  │92年12月18日│屏東縣潮州鎮○○○路│戊○○│同上地號內土地100 │現金70萬元      │
│    │            │31號或屏東縣萬巒鄉成│      │坪                │                │
│    │            │德村成志路41之16號  │      │                  │                │
├──┼──────┼──────────┼───┼─────────┼────────┤
│ 5  │92年12月22日│同上                │丁○○│同上地號內土地171.│現金90萬元      │
│    │            │                    │      │8 坪              │                │
└──┴──────┴──────────┴───┴─────────┴────────┘
